臺灣高雄地方法院民事判決　　　　　　 96年度簡上字第198號
上　訴　人　甲○○
被 上訴人　 崔文卿
上列當事人間請求確認本票債權關係不存在事件，上訴人對於中
華民國96年3 月29日本院高雄簡易庭96度雄簡字第185 號第一審
簡易判決提起上訴，經本院於96年12月20日言詞辯論終結，判決
如左：
    主      文
原判決廢棄。
被上訴人在第一審簡易之訴駁回。
第一、二審訴訟費用由被上訴人負擔。
    事實及理由
一、本件被上訴人起訴主張上訴人於前以執有伊及崔繼吾所簽發
    之票據號碼為725551號、發票日為民國95年6 月2 日，面額
    為新臺幣（下同）300,000 元，到期日未載並免除作成拒絕
    證書之本票乙紙未償而向鈞院聲請本票准許強制執行，嗣經
    鈞院以95年度票字第29590 號裁定予以准許，惟系爭本票並
    非伊所簽發，且伊亦曾向上訴人為借款，兩造間並無任何債
    權債務之關係發生，系爭本票所表彰之債權本不存在，今上
    訴人竟以其所執遭人偽造之系爭本票而聲請准許強制執行，
    伊就系爭本票自有即受確認判決之法律上利益，為此乃依法
    請求確認上訴人所執有系爭本票之債權不存在。
二、上訴人則以被上訴人之子崔繼吾於94年10月8 日乃先向伊借
    款100,000 元，並簽立營業車讓渡書予伊執有，嗣再於95年
    間欲再向伊借款200,000 元，伊乃要求其須提出擔保始願借
    予，後崔繼吾即提供其父即被上訴人所有座落高雄市○○區
    ○○段第861 之6 地號土地上之門牌編號同區○○○路86巷
    3 之1 號房屋而設定本金最高限額為240,000 元之抵押權予
    伊，計連先前所借未還之100,000 元，被上訴人與崔繼吾乃
    在合開二該金額之系爭本票上親自簽名並按捺指印以示連帶
    負責，今系爭本票既為被上訴人所親自簽發，且其子崔繼吾
    所借款項亦未償還，系爭本票所表彰之借款債權自仍存在而
    未消滅，伊自得執之向被上訴人為追索，被上訴人偽稱系爭
    本票係遭人偽造當屬卸詞等語資為抗辯，並聲明求為判決駁
    回原告之訴。
三、原審就被上訴人之上開請求為全部勝訴之判決，上訴人不服
    提起上訴，於本院聲明求為判決：(一)、原判決廢棄；(二)、被
    上訴人第一審之訴駁回；被上訴人對上訴人之上訴則於本院
    答辯聲明求為判決：駁回上訴人之上訴。
四、兩造不爭執之事項：
  (一)、上訴人於前執有以被上訴人及其子崔繼吾為共同發票人、
      發票日為95年6 月2 日（未載到期日）、面額300,000 元
      ，並免除作成拒絕證書之本票乙紙，嗣並持之向本院聲請
      准許強制執行，經本院於95年10月26日裁定予以准許。
  (二)、被上訴人之子崔繼吾於94年10月8日乃交付由其發票之面
      額為100,000元之本票乙紙予上訴人，並簽立內載「本人
      崔繼吾於九十四年十月八日向甲○○先生調借新台幣十萬
      元正，雙方言明三個月為期，若本人於三個月到期未歸還
      ... 將無異議把本人所屬Y7-302之營業車過戶於甲○○先
      生之名下... 」等語之讓渡書，嗣崔繼吾並未依期還款，
      惟該車卻為崔繼吾之同學所出售而未過戶予上訴人。
  (三)、被上訴人及崔繼吾共有座落高雄市○○區○○段第861 之
      6 地號土地及其上建物即門牌編號同區○○○路86巷3 之
      1 號於95年6 月5 日乃設定本金最高限額240,000 元之抵
      押權予上訴人，並約定債務人為被上訴人及崔繼吾，而該
      抵押登記申請文件之95年5 月30日所發印鑑證明則係被上
      訴人於同日向小港區戶政事務所申請變更印鑑登記後所親
      自請領。
五、本院就兩造必要爭點所為之判斷：
  (一)、被上訴人之子崔繼吾是否確曾向上訴人借款300,000 元？
      被上訴人之子崔繼吾於94年10月8 日乃交付由其發票之面
      額為100,000 元之本票乙紙予上訴人，並簽立內載「本人
      崔繼吾於九十四年十月八日向甲○○先生調借新台幣十萬
      元正，雙方言明三個月為期，若本人於三個月到期未歸還
      ... 將無異議把本人所屬Y7-302之營業車過戶於甲○○先
      生之名下... 」等語之讓渡書予上訴人，嗣並於95年6 月
      5 日以其及被上訴人共有之前開房地設定本金最高限額24
      0,000 元之抵押權予上訴人，且約定債務人為被上訴人及
      崔繼吾，而上訴人則執有以被上訴人及其子崔繼吾為共同
      發票人、發票日為95年6 月2 日、面額為300,000 元之系
      爭本票乙紙均已如上述，且有本票影本、讓渡書、汽車新
      領牌照登記書、他項權利證明書、土地暨建築改良物抵押
      權設定契約書、土地暨建物登記謄本等件在卷可稽，是依
      上開讓渡書所載，被上訴人之子崔繼吾於94年10月8 日應
      確已向上訴人借得100,000 元，再依上開最高限額抵押權
      之本金為240,000 元而以民間設定慣例之原含利息在內推
      估，並比對系爭本票之面額經扣除上開100,000 元之借款
      金額，95年6 月該次之借款本金應為200,000 元可堪認定
      ，而被上訴人及其子崔繼吾既已將共有房地設定抵押予上
      訴人，且被上訴人於此亦從未爭執，顯見上訴人應確已在
      抵押設定後將該借款本金200,000 元交予崔繼吾無誤，否
      則被上訴人或其子崔繼吾豈會無爭議者，依此，計至95年
      6 月止，被上訴人之子崔繼吾應確已向上訴人借款300,00
      0 元而負有該債務至明。
  (二)、系爭本票是否為被上訴人及其子崔繼吾所共同簽發？
      被上訴人及崔繼吾設定上開抵押權登記予上訴人時，其申
      請文件中之95年5 月30日由小港區戶政事務所所核發之印
      鑑證明係被上訴人於同日向該事務所申請變更印鑑登記後
      所親自請領已如上述，並有高雄市政府地政處前鎮地政事
      務所96年6 月4 日高市地鎮三字第0960005252號函所附土
      地登記申請書、戶籍謄本、印鑑證明、身分證影本等件及
      高雄市小港區戶政事務所96年6 月5 日高市小戶字第0960
      002820號函所附印鑑變更登記申請書、身分證影本、印鑑
      登記證明申請書、戶籍謄本等件附卷可憑，而系爭本票上
      有關被上訴人之簽名及指印經內政部警政署刑事警察局鑑
      定結果雖以「指紋1 枚因紋線不清、特徵點不足，無法比
      對」、「筆跡部分：經檢視本案送鑑資料後發現，僅現有
      資料尚無法下結論... 」而無法鑑定（原審卷第27頁），
      且本院再次送鑑結果亦因該局認尚未提供完整之比對字跡
      而亦無法鑑定（該局0960151101號函，見本院卷第90頁）
      ，惟依被上訴人於96年1 月23日在原審所書之「崔文卿、
      參拾萬元整」字樣及上開印鑑變更登記申請書、印鑑登記
      證明申請書上有關被上訴人之簽名，暨被上訴人在小港郵
      局之帳戶有關各申請書上之簽名（卷第85頁）等文字與系
      爭本票上有關被上訴人之簽名筆跡比對結果，本院認其勾
      勒、運筆轉折及書寫方式（尤以「文」及「卿」字之左半
      書寫為「夕」）經核應屬相符，且依上所述被上訴人為前
      開抵押權之登記時係與崔繼吾同為債務人，而此原應為被
      上訴人所已知，再者系爭本票上並各有按捺指印2 枚，以
      一般人認指紋係辨視本人真偽最有力之認知而言，非本人
      之偽造者，衡情應以易為偽刻之印章為之為多而未敢按捺
      得立為辨別真假之指印於本票之上，復衡以前述之崔繼吾
      亦確係向上訴人借款共300,000 元，綜此，系爭本票上有
      關被上訴人之簽名應認屬真正無訛，被上訴人所辯並無足
      採。
六、綜上所述，被上訴人之子崔繼吾於95年6 月止計確曾向上訴
    人借款300,000 元，而系爭本票上有關被上訴人之簽名亦屬
    真正無訛，而如上述之崔繼吾在簽立讓渡書後並未依期還款
    ，且該車亦已為崔繼吾之同學所出售而未過戶予上訴人，另
    崔繼吾於借款後並已死亡，而被上訴人就此借款債務亦未舉
    證證明業已清償，系爭本票所表彰之借款債權自仍因未為清
    償而屬有效存在，從而本件被上訴人請求確認上訴人所持有
    之系爭本票債權並不存在，依法自屬無據，自應予以駁回，
    原審未慮及此即判認上訴人就系爭本票之票據債權業已不存
    在，其認事用法尚有未洽，上訴意旨指摘原判決不當，求予
    廢棄改判，為有理由，自應由本院予以廢棄改判如主文第2
    項所示。
七、據上論結，本件上訴為有理由，合依民事訴訟法第436 條之
    1第3項、第450條、第78條，判決如主文。
中　　華　　民　　國　　96　　年　　12　　月　　31　　日
                        民事第三庭  審判長法　官　朱玲瑤
                                          法　官　陳宛榆
                                          法　官　黃宏欽
正本係照原本作成。
本判決不得上訴。
中　　華　　民　　國　　96　　年　　12　　月　　31　　日
                                          書記官　陳心儀
